【裁判字號】    92,台上,310
【裁判日期】    920116
【裁判案由】    妨害性自主
【裁判全文】
最高法院刑事判決                                九十二年度台上字第三一○號
    上  訴  人  甲○○
右上訴人因妨害性自主案件，不服台灣高等法院台中分院中華民國九十一年十一月十
三日第二審更審判決（九十一年度重上更(四)字第二六號，起訴案號：台灣台中地方法
院檢察署八十四年度偵字第五九四六號），提起上訴，本院判決如左：
    主  文
原判決撤銷，發回台灣高等法院台中分院。
    理  由
本件原判決撤銷第一審判決，適用有利於上訴人甲○○之行為時刑法第二百二十四條
第一項之規定，依連續犯之例，論處上訴人連續對於女子，以強暴、脅迫，至使不能
抗拒而為猥褻之行為罪刑（處有期徒刑伍年），並諭知應於刑之執行前，令入相當處
所施以治療，期間至治癒為止，最長不得逾年，固非無見。
惟按上訴期間為十日，自送達判決後起算，刑事訴訟法第三百四十九條前段定有明文
。又對於檢察官之送達，應向承辦檢察官為之，承辦檢察官不在辦公處所時，向檢察
長為之，同法第五十八條亦有明文。從而對檢察官為判決書之送達，應於辦公處所為
之，如承辦檢察官因公執行職務不在辦公處所，或差假不在辦公處所，或其他之事由
不能收受送達之判決書時，即應向檢察長為之。再上訴期間為法定不變期間，檢察官
收受判決書送達之日期，影響訴訟當事人之權益，並關係案件之是否確定。因之，承
辦檢察官對判決書之送達，除有正當理由不能收受外，應即為收受送達，否則無異將
案件之確定與否，及訴訟當事人之權益，繫於承辦檢察官對於判決書收受與否之恣意
，不僅違背上訴期間為法定不變期間之立法精神，抑為權利正當行使之逾越。從而如
判決書之送達當日，已得在辦公處所會晤承辦檢察官，並已交付應送達之判決書，或
客觀上已置於可收受送達之狀態（如放置於承辦檢察官辦公桌上，而為承辦檢察官所
知且未拒絕），雖承辦檢察官未能立即「簽收」表示已收受送達，但並無正當之理由
，足認其不能於同日或其後為「簽收」表示已收受該判決書之送達，揆之上述理由，
應認該承辦檢察官客觀上於該日已可收受該應受送達之判決書，進而認該交付判決書
之當日，即為合法之送達之日期。本院前發回意旨業已指明。查本件原審法院八十九
年度重上更(二)字第三號判決，於何時客觀上已置於承辦檢察官可收受之狀態（如放置
於承辦檢察官辦公桌上而為承辦檢察官所知且未拒絕），承辦檢察官有無正當理由，
足認其不能於同日或其後為「簽收」表示已收受該判決書之送達，均有待事實審法院
本於職權再為調查、審認，始能據以判斷是否合法送達，本院為法律審，並無事實調
查之職權，亦無法僅就呂潔宜法警出具之報告書及承辦檢察官之收受判決正本之送達
證書加以判斷，事關該八十九年度重上更(二)字第三號判決是否確定，影響上訴人之權
益重大（按上訴人於該重上更(二)字第三號判決，經諭知無罪在案），原審自有本於職
權再加調查、審認之必要，上開違誤本院前發回意旨業經指明，原審仍置之未理，其
違法情形，依然存在。至該八十九年度重上更(二)字第三號判決如已確定，則其後之判
決，自屬違法判決，僅生應否提非常上訴之問題，與是否應審認該八十九年度重上更
(二)字第三號判決有無確定無關，原判決認上開更(二)判決已經本院撤銷不復存在，無從
再審酌上開更(二)判決之上訴是否合法云云，其立論亦有誤會。又按「戀父情結」、「
智能不足」、「精神焦慮而有被害妄想或逃避現實或說謊」等精神病問題，屬醫學上
精神病科之專門學問，應由專門精神病醫學研究之人予以診察鑑定，始足以斷定。又
被害人所述被害情形如無瑕疵可指，且就其他方面調查又與事實相符，始得採為科刑
判決之基礎（本院三十二年上字第六五七號、四十七年台上字第一二五三號分別著有
判例。查本件被害人甲女於偵查中及第一審調查時，雖為不利於上訴人之指訴，然其
於第一審及原審，則已翻異前供，則甲女被害供述之真實性，已非無瑕疵，又證人吳
美惠、魏台鳳、林幸卿等人不利於上訴人之證言，則均係聽聞自甲女之陳述，並不能
即擔保甲女被害供述之真實性，另據台中榮民總醫院八十六年七月十日中榮醫行字
第四六一七號簡便行文表所附之病歷資料公務查詢會簽意見表之記載，甲女似有輕度
智能不足之情形（見更(一)卷第五七、五八頁），甲女之學校老師即證人林幸卿、吳美
惠亦均證稱甲女之智商不高（見偵查卷第四０頁，第一審卷第四０頁，原審更(二)卷第
四九頁），證人吳美惠復證稱甲女「戀父情結」（見第一審卷第三九頁、原審更(二)卷
第六三頁），甲女是否有上開精神病問題，屬醫學上精神病科之專門學問，自應由專
門精神病醫學研究之人予以診察鑑定。本院前發回意旨亦已指明：甲女是否智能不足
，是否確有「戀父情結」，有無因上訴人管教嚴格，對上訴人不滿而思報復，或因無
法承受學校課業壓力，精神焦慮而有被害妄想或逃避現實或說謊之情形，事關甲女被
害供述真實性之認定，如原審八十九年度重上更(二)字第三號判決未確定時，允宜將甲
女送請專門機關或專門研究之人鑑定。乃原審就此醫學專門學問之事項，竟自為審認
，難謂妥適，其違法情形依然猶在。再是否應依刑法第九十一條之一，諭知治療處分
，以經鑑定有施以治療之必要為要件，亦屬醫學上專門學問，原判決雖引用國軍台中
總醫院之鑑定為認定上訴人有於刑之執行前令入相當處所施以治療，所依憑之證據，
但本院前發回意旨已指明：該國軍台中總醫院精神科性犯罪個案診療報告書之結論固
認：「依個案陳訴及台灣高等法院台中分院刑事判決書內容，個案雖全盤否認罪行內
容，並有合理化之解釋，仍無法令人排除甲女指控之真實性，故需精神科進一步心理
治療或評估，診療時程約六個月」云云，但就該診療報告書中關於理學檢查及臨床精
神狀態檢查、診療後狀況評估，精神科診斷等項目內容之記載觀察（見原審上更(二)卷
第九三頁），似無涉及上訴人之精神狀況有無再犯妨害性自主犯罪之虞及有無進一步
心理治療之必要之判斷，且將上訴人「需精神科進一步心理治療」，繫於「無法令人
排除甲女指控之真實性」上，其結論中就「需精神科進一步治療」部分而言，與一般
論理法則，顯有違背。且上開結論復稱「故需精神科進一步（心理治療或）評估，診
療時程約六個月」，既尚須評估，如何判斷有施以治療之必要，其鑑定結論亦有矛盾
，原判決採為認定之基礎，其採證亦與證據法則有違。上訴意旨指摘原判決不當，非
無理由，應認仍有撤銷發回更審之原因。
據上論結，應依刑事訴訟法第三百九十七條、第四百零一條，判決如主文。
中      華      民      國    九十二    年      一      月     十六     日
                              最高法院刑事第八庭
                                  審判長法官  莊  登  照
                                        法官  洪  明  輝
                                        法官  黃  一  鑫
                                        法官  魏  新  和
                                        法官  林  秀  夫
      右正本證明與原本無異
                                              書  記  官
中      華      民      國    九十二    年      一      月    二十三    日

司法院資訊處製作；財團法人民間司法改革基金會備份。
